臺灣高等法院臺中分院刑事判決　　　95年度選上訴字第2781號
上　訴　人　臺灣彰化地方法院檢察署檢察官
被　　　告　寅○○
選任辯護人　張奕群　律師
被　　　告　己○○
選任辯護人　陳忠儀　律師
被　　　告　丙○○
選任辯護人　胡宗智　律師
被　　　告　巳○○
　　　　　　丁○○
　　　　　　子○○
　　　　　　午○○
　　　　　　辛○○
前五人共同
選任辯護人　陳世煌　律師
　　　　　　黃俊昇　律師
被　　　告　癸○○
　　　　　　戊○○
　　　　　　庚○○
　　　　　　未○○
　　　　　　丑○○
　　　　　　酉○○
　　　　　　甲　○
　　　　　　壬○○○
　　　　　　卯○○
　　　　　　乙○○
　　　　　　　　　　　號
　　　　　　辰○○
上列上訴人因被告等違反公職人員選舉罷免法案件，不服臺灣彰
化地方法院95年度選訴字第43號中華民國95年9月15日第一審判
決（起訴案號：臺灣彰化地方法院檢察署94年度選偵字第154號
），提起上訴，本院判決如下：
    主  文
原判決關於被告甲○部分撤銷。
甲○部分公訴不受理。
其他上訴駁回。
    理  由
壹、上訴駁回部分
一、公訴意旨略以：被告寅○○係彰化縣北斗鎮第14屆鎮長，被
    告己○○係北斗鎮公所總務辦事員，被告巳○○則係上揭寅
    ○○競選總部主任委員，其等3人為使被告寅○○能順利連
    任第15屆鎮長，竟基於對於鎮內里、鄰長等有投票權之人交
    付賄賂，而約定投票權一定行使之概括犯意聯絡，決定以具
    有相當價值、外型精美且足以使人動心進而影響投票意向之
    茶具碗組禮盒，作為行賄之物品，並於民國94年9月18日中
    秋節前夕，先由被告寅○○出資並指示被告己○○向案外人
    李建昇所經營之「存億企業股份有限公司」，以每組新臺幣
    （下同）300元之價格，購買茶具碗組禮盒（含茶壺1個、茶
    杯5個、碗6個）若干組後，再於其後之不詳時間，由被告己○○獨自或陪同被告寅○○至被告巳○○及被告丙○○、丁○○、子○○、午○○、辛○○等5名里長家中，致贈前揭
    禮盒各1組予該5名里長，並表示將參與競選下屆鎮長，約使
    上開里長於同年12月3日選舉日時投票支持。而被告己○○
    、巳○○及上開丙○○等5名里長明知該茶具碗組禮盒係被
    告寅○○尋求競選連任之賄選禮品，竟仍基於收受賄賂之犯
    意，予以收受，並許以為一定投票權之行使。隨後，被告即
    上開丙○○等5名里長，為使被告寅○○能順利當選，復與
    被告寅○○、己○○、 巳○○等人基於前述交付賄賂之犯
    意聯絡，於不詳時間，獨自或陪同被告寅○○、己○○2人
    ，至被告癸○○、林益雄（已於95年7月30日死亡，另為不
    受理判決）、戊○○、庚○○、林明樵（已於95年7月4日死
    亡，另為不受理判決）、未○○、丑○○、酉○○、甲○（
    業於九十五年十二月十七日死亡，本院另為不受理判決）、
    壬○○○、卯○○、乙○○、辰○○等鄰長家中，發送茶具
    碗組禮盒各1組予該13名鄰長，約使該等鄰長於同年12月3日
    投票時，圈選被告寅○○為第15屆鎮長；而各鄰長明知該茶
    具碗組禮盒係被告寅○○尋求競選連任之賄選禮品，竟仍基
    於收受賄賂之犯意，予以收受，並許以為一定投票權之行使
    。因認被告寅○○涉犯修正前公職人員選舉罷免法第90條之
    1 第1項之投票行賄罪；被告己○○、巳○○、丙○○、丁○○、子○○、午○○、辛○○等7人均涉犯修正前公職人
    員選舉罷免法第90條之1第1項之投票行賄罪及刑法第143條
    第1項之投票受賄罪；被告癸○○、戊○○、庚○○、未○○、丑○○、酉○○、壬○○○、卯○○、乙○○、辰○○
    等11人均涉犯刑法第143條第1項之投票受賄罪嫌。
二、公訴意旨認被告等人涉有上揭罪嫌，係以被告等19人分別供
    述被告寅○○有購買茶具碗組禮盒致贈本案其餘被告（被告
    丙○○、子○○除外），致贈時有提及請求支持之言語；且
    證人即出售該茶具碗組之廠商李建昇復證稱該茶具碗組每組
    單價為新台幣（下同）300元等語明確；又於搜索時扣得以
    被告寅○○名義所致贈之茶具碗組禮盒14組（內有彰化縣北
    斗鎮建設成果專刊文宣共3張)為主要論據。訊據被告等18人
    均堅詞否認有何行賄或收受賄賂之犯行，辯稱：上揭茶具碗
    組禮盒為鎮長即被告寅○○例行中秋送禮之禮品，與選舉無
    關，並非鎮長即被告寅○○請伊等投票支持之對價等語。
三、按犯罪事實應依證據認定之，無證據不得認定其犯罪事實；
    又不能證明被告犯罪者，應諭知無罪之判決，刑事訴訟法第
    154 條第2 項、第301 條第1 項分別定有明文。而認定不利
    於被告之事實須依積極證據，茍積極證據不足為不利於被告
    事實之認定時，即應為有利於被告之認定，更不必有何有利
    之證據，又事實之認定，應憑證據，如未能發現相當證據，
    或證據不足以證明，自不能以推測或擬制之方法，為裁判基
    礎，且認定犯罪事實，所憑之證據，雖不以直接證據為限，
    間接證據亦包括在內，然無論直接或間接證據，其為訴訟上
    之證明，須於通常一般之人均不致於有所懷疑，而得確信其
    為真實之程度者，始得據之為有罪之認定，且被告否認犯罪
    事實所持之辯解，縱屬不能成立，仍非有積極證據足以證明
    其犯罪行為，不能遽為有罪之認定（最高法院30年上字第81
    6號、40年台上第86號、76年台上第4986號、30年上字第183
    1號判例參照）。
四、公職人員選舉罷免法第90條之1第1項規定雖於94年11月30日
    修正公布，於同年12月2日生效，惟本次修正僅修正該條項
    之刑度，將原法定刑「五年以下有期徒刑，得併科新台幣四
    十萬元以上四百萬元以下罰金」，提高為「三年以上十年以
    下有期徒刑，得併科新臺幣一百萬元以上一千萬元以下罰金
    」，至於犯罪構成要件部分則未為修正，先予敘明。按上揭
    修正前後之公職人員選舉罷免法第90條之1第1項之賄選罪均
    係以對於有投票權之人，行求期約或交付賄賂或其他不正利
    益，而約其不行使投票權或為一定之行使為構成要件；亦即
    須視行為人主觀上是否具有行賄之犯意，而約使有投票權人
    為投票權一定之行使或不行使；客觀上行為人所行求期約或
    交付之賄賂或不正利益是否可認係約使投票權人為投票權之
    一定行使或不行使之對價；以及所行求、期約、交付之對象
    是否為有投票權人而定。又按刑法第143條第1項投票收受賄
    賂罪之成立，除須有投票權人收受賄賂外，尚須具有許以不
    行使投票權或為一定之行使為要件（最高法院82年度台上字
    第4928號判決意旨參照）。上開對價關係，在於行賄者之一
    方，係認知其所行求、期約或交付之意思表示，乃為約使有
    投票權人為投票權一定之行使或不行使；在受賄者之一方，
    亦應認知行賄者對其所行求、期約或交付之意思表示，乃為
    約使其為投票權一定之行使或不行使。且對有投票權人交付
    之財物或不正利益，並不以金錢之多寡為絕對標準，而應綜
    合社會價值觀念、授受雙方之認知及其他客觀情事而為判斷
    ；又該條項所規定對於有投票權之人行賄罪，係以行為人基
    於行賄之意思，對於有投票權之人交付財物或其他不正利益
    ，並相約為投票權之一定行使或不行使，且所交付之賄賂或
    不正利益與約為投票權一定行使或不行使間，有相當之對價
    關係為構成要件。如行為人並非基於行賄之意思交付金錢、
    財物，則該物即非「賄賂」，申言之，此項「賄賂」，係對
    於賄求對象約其投票權為一定行使或不行使之不法報酬。且
    該罪之成立與否，除應就行為人主觀犯意之心理狀態、行為
    時之客觀情事，本於邏輯推理為綜合判斷外，仍須異時異地
    ，衡以社會常情及經驗法則作為論斷之基礎。為維護選舉之
    公平性，端正不法賄選之風氣，對於以不正手段訴諸金錢、
    財物之賄選行為固應依法嚴以杜絕，惟行為是否該當賄選之
    要件，亦應在不悖離國民之法律感情與認知下，就社會一般
    生活經驗予以評價，該罪之立法本旨始能彰顯而為大眾所接
    受。又於民主社會中，人民基於言論自由之保障，除公務員
    等具有特殊身分人士應嚴守其中立之立場外，任何人均得於
    競選期間，在各種公開或不公開之場合發言支持某特定候選
    人，至於行為人發表如「懇請賜票」、「務必投某人一票」
    等助選談話內容，主觀上是否已與談話之對方或在場聽聞該
    等言論之有投票權人互達「約」其投票權為一定行使或不行
    使之意思合致，自應審慎加以認定，要非謂凡於競選期間，
    在民間舉辦活動之場合中致贈相當價值之物品且活動中出現
    支持某特定候選人之助選言論，不問物品發放之來源、活動
    舉行之動機是否確與選舉有直接密切之關聯、在場之人主觀
    上有無認識所收受財物係屬「賄賂」等情，一律以投票行賄
    罪論擬（最高法院92年台上字第893號判例、92年度台上字
    第2773號判決意旨參照）。則選舉既是尋求選民認同之活動
    ，而爭取選民認同又以使選民認識為前提，是有意競選之候
    選人在選舉開始之前後，透過舉辦活動造勢、發放文宣、拜
    訪地方仕紳，以提高知名度、吸引選民注意及尋求各該在地
    方上具有影響力之仕紳發揮其影響力以增加當選之機會，本
    屬通常，故本案被告是否成立公訴人起訴之犯罪，應探究的
    重點，在於公訴人所提出之證據，是否足以證明有交付茶具
    碗組之被告寅○○、己○○、巳○○、丙○○、丁○○、子
    ○○、午○○、辛○○等人上開行為已達到「約」使有收受
    茶具碗組之人為投票權一定行使或不行使而交付賄賂，且被
    告己○○等18人（除被告寅○○外）亦已許以不行使投票權
    或為一定行使之程度。
五、本院查：
  (一)被告寅○○確有購買如扣案之茶具碗組致贈本案除丙○○、
    子○○以外其餘被告等情，迭據被告寅○○等人供承在卷，
    並有茶具碗組禮盒14組扣案可資佐證。參酌：
  (1)被告丁○○於警詢中時供稱：「（問：你領取或接受茶具組
    物品時，由何人交付物品給你？其交付時是否有告訴你在年
    底鎮長選舉時要支持特定候選人）答：鎮長率同之工作人員
    交付。口頭上說如有機會敬請支持連任」等語；再於檢察官
    偵訊時供稱：「（問：你有無收到別人送的茶具、茶葉或現
    金？）答：有，有收到鎮長寅○○送的茶具，鎮長每年例行
    性都會送禮物，......，送的時候有表示年底選舉有機會大
    家幫忙一下，但是他沒有講的很明白，但我個人知道是這個
    意思」「（問：寅○○他到底有具體講哪些話，讓你會有這
    種想法？）答：因為今年是選舉年，且他有說以後有機會再
    拜託一下」「（問：你陪寅○○送東西給鄰長時，寅○○有
    無說什麼？）答：類似說年底要是有機會大家拜託一下」「
    （問：寅○○在送禮拜託鄰長的時候，鄰長有何表示？）答
    ：大家都說好」「（問：大家說好是何意思？）答：應酬話
    」等語；再於原審95年8月31日審理時證稱：「（問：拜訪
    時有說哪些話《指被告寅○○送茶具碗組拜訪》？）答：就
    泡茶、聊天而已。我們是聊聊天，有人是有提到鎮長很辛苦
    ，年底選舉是否有要再選」「（問：有人接著說什麼話？）
    答：不是很清楚，就是一般的聊天，就是跟鎮長加油。就是
    一般性的聊天」「（問：在偵查中時，你曾經稱被告寅○○
    曾經提到年底選舉有機會大家幫忙一下，請問當時有說這些
    話嗎？是在什麼情況下提到？）答：就是我剛才說在泡茶時
    ，有人提起年底要選舉比較辛苦，就替鎮長加油」「（問：
    寅○○有講說有機會大家幫忙一下嗎？）答：他是呼應人家
    跟他加油的事」等語。
  (2)被告癸○○於檢察官偵訊時供稱：「（問：送東西《指茶具
    碗組》時里長《指丙○○》說什麼？）答：只說多多支持。
    」「（問：支持何意？）答：一點是平常業務多多支持，另
    一點可能是年底選舉幫他選上，因當時距選舉還久，未夾帶
    選舉文宣」「（問：你收到茶具時知否寅○○要參選鎮長？
    ）答：有聽說他要參選，但知道可能有多人要參選」等語。
  (3)被告庚○○於檢察官偵訊時供稱：「（問：有無收到茶葉或
    茶杯？是由何人、於何時間贈送？在何地點？以何方式？）
    答：我是第2鄰鄰長，中秋節前寅○○有送，他和我握手，
    丁○○有陪寅○○來，有拿茶具組而且有拿出鎮公所文宣說
    他從上級討到經費來建設北斗。因為我在看電視，但沒注意
    聽。寅○○應該是有順口拜託」「你何時知道鎮長寅○○要
    競選連任？）答：他作一任大家都知道應該想再競選連任」
    「（問：寅○○贈送該茶具組時有無表示請你支持連任？《
    包含言詞及舉動，如僅言拜託、拜託》）答：都會有的，寅
    ○○說如果讓他連任他會爭取更多經費建設北斗鎮」等語。
  (4)被告乙○○於偵查中供稱：「（問：里長、鎮長送茶具組給
    你時，有表示要為了年底選舉要支持他？）答：他有說到政
    績，有請我年底選舉時再支持他，讓他再當一任」等語。
  (5)被告辰○○於警詢時供稱：「（問：你於今《94》年8、9月
    間，是否有收到北斗鎮公所鎮長寅○○之名義贈送之茶具1
    組？該物品是由何人、於何時間、在何地點以何方式發送？
    ）答：我有收到，......，送的人有說是公所送，我猜想可
    能是紅磚市場落成紀念的」等語；再於檢察官偵訊時證稱：
    「（問：你太太於收受該茶盒時，發送之人有無表示請求支
    持寅○○？）答：想也知道跟選舉有關」「（問：里長辛○○有無向你請託支持特定之候選人？）答：有，他在中秋節
    附近（之後）遇到時，有請我支持鎮長寅○○連任」等語。
  (6)被告寅○○於原審審理時以證人身分證稱：「（問：在第一
    任的任期之最後一年，如果有人提起競選連任的事情，你都
    如何回應？）答：我都說謝謝，如果有機會的話，請多幫忙
    」「（問：本次你所謂中秋節送禮的部分，這些鄰里長有跟
    你提到競選連任的事？）答：印象中好像有。我的答覆也是
    一樣，謝謝，如果有機會的話請多幫忙」「（問：會不會想
    要爭取里長他們的支持？）答：如果要拚連任當然是希望能
    夠有他們的支持，這是人之常情」「（問：既然你說在送茶
    具組時，鄰里長有人提到競選連任之事你有無趁勢爭取他們
    的支持？）答：會」「如果有再選，拜託，多幫忙。我會說
    我表現的還不錯，描述一下狀況，爭取他們的支持，且不只
    對里鄰長，遇到一般的民眾我也會這樣」等語。
    足見被告寅○○於致贈上開人員茶具碗組禮盒或託人代為致
    贈時，當有就其年底選戰提及「支持」之言語，應可認定。
  (二)然，被告寅○○時任彰化縣北斗鎮鎮長，被告巳○○為該鎮
    鎮民代表，被告己○○為該鎮之鎮公所總務辦事員，其餘被
    告分別為該北斗鎮之里鄰長等情，為被告等陳明在卷，亦為
    公訴人所是認，其等均為對於推行鎮務有一定參與程度之人
    至明。茲中秋節為我國重要節日之一，親友多趁此佳節聯繫
    、團聚，故而往來送禮是為常情，本案被告寅○○身為鎮長
    ，於中秋佳節前夕對於部分鎮民代表、里鄰長及代為跑腿辦
    事之公所員工致贈秋節禮物，以表其等對於鎮務推行、配合
    之感謝及慰勞，並非悖於常理；況本案所送之物為茶具碗組
    ，而其每組單價為300元之事實，亦據證人即廠商李建昇於
    偵查中證稱在卷可稽，則被告寅○○所送之物既為一般人情
    事故送往迎來常見之茶具碗組禮品，價格亦屬一般，並未高
    價至異乎常情之程度，衡符合現今臺灣社會一般人情送禮之
    常態，就此，被告等人所辯稱上開茶具碗組純為中秋節禮品
    ，即與事理無違。
  (三)依前所述，被告寅○○縱於致贈茶具碗組禮盒或託人代為致
    贈部分人士時，或有提及「支持」之言語，然被告寅○○斯
    時初任鎮長，依一般從政者之想法，總希望能連任繼續施展
    政治抱負，好好建設鄉里，是擔任鎮長之初即積極建設、努
    力經營以爭取連任，是為政治常態，亦符合一般民眾之期待
    ；至於其餘被告或為鎮民代表、或為里鄰長，已如前述，多
    為地方基層選舉中舉足輕重之角色，在地方上均具有一定之
    影響力，則時任鎮長之被告寅○○，趁此中秋佳節送禮慰勞
    、致意之際，於聚會場合多宣揚自己之政績理念，並向其餘
    被告拜託支持，衡為一般常見之選舉語彙，殊難逕謂上開懇
    請支持之言語即係為向收禮者「約」為一定投票權之行使或
    不行使。又對於其餘被告而言，時任鎮長之被告寅○○請求
    支持，既為選舉常態，並無特別，而本案送禮之時間又係中
    秋佳節前夕一般送禮時節，禮盒內容、數量復屬常見、並非
    價昂之物，亦未依各該收受人戶內選舉人數，異其禮品價值
    ，難認具有對價性，由上開證據不足以證明被告等，就投票
    權一定之行使或不行使，分別有行賄及受賄之犯意。
六、綜合上述，本院認尚難僅因上開事實，遽認被告寅○○、己○○、巳○○、丙○○、丁○○、子○○、午○○、辛○○
    等8人發送或陪同發送茶具碗組，係為向被告己○○、巳○○、丙○○、丁○○、子○○、午○○、辛○○、癸○○、
    戊○○、庚○○、未○○、丑○○、酉○○、壬○○○、卯
    ○○、乙○○、辰○○及嗣後已死亡之林益雄、甲○、林明
    樵等人約使為投票權一定之行使，而交付做為賄賂，亦無法
    據此認定被告己○○、巳○○、丙○○、丁○○、子○○、
    午○○、辛○○、癸○○、戊○○、庚○○、未○○、丑○○、酉○○、壬○○○、卯○○、乙○○、辰○○等人係收
    受茶具碗組禮盒之賄賂，而許以投票權為一定之行使。公訴
    人提出之證據尚未能使本院形成被告等人確有起訴書所指投
    票行賄及受賄罪之確信，原審以不能證明被告寅○○等十八
    人犯罪，而依刑事訴訟法第三百零一條第一項規定，諭知無
    罪之判決，經核認事用法，並無不合，檢察官上訴意旨認應
    就此部分之被告等予以論罪科刑，而指摘原判決不當，經查
    為無理由，應予駁回。
七、按被告以外之人於審判外之陳述，雖不符刑事訴訟法第159
    條之1、159條之2、159條之3、159條之4等規定，而經當事
    人於審判程序同意作為證據，法院審酌該言詞陳述或書面陳
    述作成時之情況，認為適當者，亦得為證據。當事人、代理
    人或辯護人於法院調查證據時，知有第159條第1項不得為證
    據之情形，而未於言詞辯論終結前聲明異議者，視為有前項
    之同意，刑事訴訟法第159條之5定有明文。本件被告及選任
    辯護人等於本院審理時，就上開證人即被告丁○○等人於審
    判外之陳述部分，未就其證據能力聲明異議，本院審酌該言
    詞陳述作成時之情況，並查無其他不法之情狀，足認為得為
    本案之證據，依刑事訴訟法第159條之5之規定，有證據能力
    ，併予說明。
貳、被告甲○部分
一、公訴意旨略以：被告寅○○、己○○2人，至擔任鄰長之被
    告甲○住處，發送上開茶具碗組禮盒1組，約使被告甲○於
    同年12月3日投票時，圈選被告寅○○為第15屆鎮長，甲○
    明知該茶具碗組禮盒係被告寅○○尋求競選連任之賄選禮品
    ，竟仍基於收受賄賂之犯意，予以收受，並許以為一定投票
    權之行使，因認被告甲○涉犯刑法第143條第1項之投票受賄
    罪嫌。
二、按被告死亡者，應諭知不受理判決，並得不經言詞辯論為之
    ，刑事訴訟法第三百零三條第五款、第三百零七條定有明文
    ；而第二審之審判，除有特別規定外，準用第一審審判之規
    定，同法第三百六十四條並有規定；經查被告甲○已於九十
    五年十二月十七日死亡，此有財團法人彰化基督教醫院死亡
    證明書乙份可稽，揆諸上開說明，自應諭知不受理之判決，
    原審就被告甲○上開犯嫌部分未及審酌而為無罪判決，自有
    未洽，應將該部分予以撤銷，應由本院諭知被告甲○部分公
    訴不受理並不經言詞辯論為之。
參、據上論斷，應依刑事訴訟法第三百六十八條、第三百六十九
    條第一項前段、第三百六十四條、第三百零三條第五款、第
    三百零七條，判決如主文。
本案經檢察官申○○到庭執行職務。
中　　華　　民　　國　　96　　年　　1　　月　　17 　日
            刑事第四庭    審判長法　官  洪  耀  宗
                                法　官  江  德  千
                                法　官  劉  登  俊
上列正本證明與原本無異。
除檢察官外，其餘不得上訴。
如不服本判決應於收受送達後十日內向本院提出上訴書狀，其未
敘述上訴之理由者並得於提起上訴後十日內向本院補提理由書（
均須按他造當人之人數附繕本）。
                                書記官  粘  銘  環
中　　華　　民　　國　　96　　年　　1　　月　　17 　日
